臺灣臺南地方法院民事判決
                                      108年度重訴字第4號
原      告  黃淑貞
訴訟代理人  林明毅
原      告  黃淑珍
共      同
訴訟代理人  江信賢  律師
            蔡麗珠  律師
            蘇榕芝  律師
            林湘清  律師
被      告  黃興隆
            黃興南
訴訟代理人  陳樹村  律師
            王識涵  律師
            薛西全  律師
            劉妍孝  律師
上列當事人間請求確認贈與無效等事件，經本院於民國110年9月
2日言詞辯論終結，判決如下：
    主  文
確認訴外人黃水成與被告黃興隆間、訴外人黃水成與被告黃興南
間於民國一百零五年三月三十日就坐落臺南市○區○○段○○地號土
地所有權應有部分各二分之一之贈與關係不存在。
被告黃興隆、黃興南應將臺南市東南地政事務所於民國一百零五
年四月二十五日以一百零五年東資地字第四零八七零號收件，就
前項土地所有權應有部分各二分之一所為之所有權移轉登記，予
以塗銷。
訴訟費用由被告負擔。
    事實及理由
一、本件原告主張：緣訴外人即兩造之被繼承人黃水成於民國10
    7年8月2日死亡，其繼承人有其配偶即訴外人黃邱寸及其子
    女即兩造。茲因黃水成於102年1月12日因腦中風導致意識障
    礙與肢體偏癱，自102年至107年間，均處於欠缺意思能力之
    狀況；黃水成於105年間，就贈與坐落臺南市○區○○段00地號
    土地（下稱系爭土地）所有權應有部分各二分之一予被告所
    為之債權行為及所有權移轉登記之物權行為所為之意思表示
    ，乃於無意識或精神錯亂中所為，依民法第75條後段規定，
    應屬無效，系爭土地於黃水成死亡以後，應屬黃邱寸與兩造
    公同共有。為此，爰提起本件訴訟，訴請確認黃水成與被告
    間就系爭土地所有權應有部分各二分之一之贈與關係不存在
    ；又因系爭土地所有權應有部分各二分一目前分別登記於被
    告黃興隆、黃興南名下，業已妨害系爭土地全體公同共有人
    對於系爭土地所有權之行使，併依民法第828條第2項準用同
    法第821條規定，本於民法第767條第1項規定，訴請被告將
    就系爭土地所有權應有部分各二分之一所為之所有權移轉登
    記予以塗銷等語。並聲明求為判決：如主文第1項、第2項所
    示。
二、被告抗辯：
  ㈠黃水成將系爭土地贈與被告時，意識清楚，原告主張黃水成
    係在無意識或精神錯亂中所為，應負舉證責任。
　㈡印鑑證明書係公文書，除有形式上之證明力外，尚有實質上
    之證明力，不容原告任意否認。又辦理系爭土地所有權應有
    部分各二分之一以贈與為原因移轉登記至被告名下所需之文
    件，係由黃水成親自申請，或親自簽名及按捺指印，可認係
    出於黃水成之自由意識所為。且原告對於被告提起刑事告訴
    之案件，業經臺灣臺南地方檢察署（下稱臺南地檢署）以10
    7年度偵字第19900號不起訴處分書為不起訴之處分，嗣先後
    經臺灣高等檢察署臺南檢察分署駁回原告再議之聲請、本院
    刑事庭駁回原告交付審判之聲請而確定。
  ㈢黃水成雖於102年間曾因腦中風入住臺南市立醫院（下稱市立
    醫院），嗣後並陸續前往醫院門診及住院治療，惟依證人李
    珍儀於偵查中之證言、證人陳秀方、鑑定證人邱律諳醫師之
    證言，及市立醫院106年10月19日南市醫字第106000746號函
    文所附就醫記錄說明（下稱市立醫院106年10月19日說明）
    、107年5月5日南市醫字第1070000251號函文所附就醫記錄
    說明（下稱市立醫院107年5月5日說明），及黃水成於市立
    醫院之病歷，均足以證明黃水成自104年6月間起迄至106年1
    月6日止，歷次前往市立醫院接受治療時均意識清楚，可知
    黃水成於105年3、4月間申請印鑑、訂立贈與契約、辦理所
    有權移轉登記時，意識清楚。
  ㈣市立醫院102年2月22日、104年1月8日就黃水成作成之身心障
    礙鑑定報告書（以下分別稱為102年2月22日鑑定報告、104
    年1月8日鑑定報告），乃申請外籍看護之文件，著重於受評
    估者行動上是否需要他人協助照顧，始得完成日常活動。又
    市立醫院復健科於102年2月19日對於黃水成作成之神經系統
    物理治療評估表⑴（下稱系爭評估表）記載「Communicat-io
    n：intact」等語，102年2月22日鑑定報告、104年1月8日鑑
    定報告所載認知功能障礙之具體內容如何，應有審究之必要
    。且黃水成在透過藥物與復健治療後，其認知功能亦有改善
    之可能。
　㈤傳統上父親年事已高，生前自會分家，並辦理不動產所有權
    移轉登記，以免死後子女爭產，且黃水成將系爭土地生前贈
    與其子而不贈與其女，亦符合社會常情。另系爭土地之移轉
    不課徵土地增值稅與贈與稅，黃水成於生前處分，亦符常情
    等語。
　㈥並聲明：原告之訴及假執行之聲請駁回，如受不利之判決，
    願供擔保請准宣告免為假執行（按：原告已撤回假執行之聲
    請；被告所為駁回假執行及願供擔保請准宣告免為假執行之
    聲明，均屬贅載）。
三、兩造不爭執之事項：
  ㈠系爭土地原為兩造之被繼承人黃水成所有，黃水成於107年8
    月2日死亡；繼承人有其配偶黃邱寸，及其子女即兩造。
  ㈡黃水成於102年1月12日因腦中風導致意識障礙與肢體偏癱於
    市立醫院住院；市立醫院邱律諳醫師於102年2月7日開立病
    症暨失能診斷證明書（雇主申請聘雇家庭外籍看護工用），
    其上記載：「病患因上述病因（即腦中風）導致肢體及認知
    功能障礙…」等語；於102年2月22日開立102年2月22日鑑定
    報告，其上記載：「障礙類別：第1類心智功能。障礙向度
    ：b164高階認知功能。程度：4級。障礙程度：極重度。重
    新鑑定日期：104/01/31」等語；於104年1月8日開立104年1
    月8日鑑定報告。
  ㈢黃水成於105年3月22日向臺南市南區戶政事務所（嗣更名為
    府南戶政事務所）申請印鑑證明，印鑑證明申請目的係為不
    動產登記。黃水成與被告於105年3月30日訂立土地所有權贈
    與移轉契約（下稱系爭贈與契約）；系爭土地所有權應有部
    分各二分之一於105年4月27日以贈與為原因，由黃水成名下
    分別移轉登記於被告黃興隆、黃興南名下。
  ㈣本院家事庭審理107年度監宣字第32號家事事件時，曾於107
    年2月9日會同訴外人即鑑定人顏嘉南醫師對於黃水成進行鑑
    定，嗣鑑定人顏嘉男醫師出具衛福部臺南醫院精神鑑定報告
    書（下稱107年2月9日精神鑑定報告）；107年2月9日精神鑑
    定報告「生活狀況及身心狀態」欄記載「一、身體狀況：個
    案意識清醒，注意力不佳，語言表達能力及理解能力有嚴重
    障礙，個人衛生及自我照顧皆需他人協助處理。二、精神狀
    態：個案之認知功能受損嚴重，記憶力、定向感、抽象思考
    能力、計算能力及現實判斷力皆有明顯障礙」等語；「結論
    」欄記載「個案為極重度失智症患者，認知功能及現實判斷
    力有嚴重障礙，為意思表示或受意思表示或辨識其意思表示
    效果之能力完全不能，管理處分自己財產須他人協助，預後
    不佳，且回復之可能性低，建議為監護宣告」等語；「鑑定
    結果」欄記載「有精神上障礙或其他心智缺陷：失智症。完
    全不能為意思表示或受意思表示或辨識其意思表示效果之能
    力。預後不佳，且回復之可能性低」等語。　　
  ㈤本院107年6月12日107年度監宣字第32號民事裁定，認為黃水
    成因失智症，已達不能為意思表示或受意思表示之程度，因
    而宣告黃水成為受監護宣告之人，並選定原告黃淑貞為受監
    護宣告之人黃水成之監護人，及指定被告黃興隆為會同開具
    財產清冊之人。
 ㈥原告前以被告偽造黃水成之署名、盜蓋黃水成之印鑑章於系爭
   贈與契約，且持系爭贈與契約、系爭土地所有權狀辦理移轉
   登記而行使，致該管公務員將上開不實事項，登載於土地登
   記簿上，並以此方式侵占系爭土地，涉犯行使偽造私文書、
   使公務員登載不實及侵占等罪嫌為由，向臺南地檢署提起告
   訴；臺南地檢察署檢察官偵查後，業於108年7月22日以107年
   度偵字第19900號不起訴處分書為不起訴之處分；原告不服聲
   請再議後，經臺灣高等檢察署臺南檢察分署以108年上聲議字
   第1323號處分書駁回原告再議之聲請；原告不服聲請交付審
   判，復經本院刑事庭於108年10月30日以108年度聲判字第57
   號刑事裁定駁回原告交付審判之聲請。
四、得心證之理由：
　㈠黃水成就贈與系爭土地應有部分各二分之一予被告之債權行
    為及所有權移轉登記之物權行為所為之意思表示，是否係在
    無意識或精神錯亂中所為？
　　1.按當事人主張有利於己之事實，就其事實有舉證責任，若
      一方就其主張之事實已提出適當之證明，他造欲否認其主
      張者，即不得不提出相當之反證，此為舉證責任分配之原
      則（最高法院107年度台上字第961號判決參照）。次按，
      無行為能力人之意思表示無效。雖非無行為能力人，而其
      意思表示，係在無意識或精神錯亂中所為者，亦同，民法
      第75條定有明文。該條後段所謂無意識或精神錯亂，均指
      事實上欠缺意思能力而不能為有效的意思表示而言（最高
      法院98年度台上字第1702號）。又意思能力，乃指可以辨
      識及預見其行為可能發生如何效果之能力。　　
　　2.本件原告主張黃水成就贈與系爭土地應有部分各二分之一
      予被告之債權行為及所有權移轉登記之物權行為所為之意
      思表示，乃於無意識或精神錯亂中所為之事實，為被告所
      否認，而以前揭情詞置辯。經查：
　　　⑴黃水成於102年1月12日因腦中風導致意識障礙與肢體偏
        癱而入住市立醫院；黃水成於102年2月20日市立醫院開
        立102年2月20日鑑定報告時，仍處於腦中風急性期而有
        意識障礙，「認知功能障礙」判定為極重度（4級）；
        黃水成於該階段，應不具辨識及預見其行為可能發生如
        何效果之能力，此觀諸市立醫院108年4月18日南市醫字
        第1080000255號函文所附邱律諳醫師出具之就診記錄說
        明之記載自明（參見本院卷卷一第253頁至第255頁）。
        足認黃水成於102年1月12日腦中風導致意識障礙與肢體
        偏癱而住院，於102年2月20日市立醫院開立102年2月20
        日鑑定報告時，應不具辨識及預見其行為可能發生如何
        效果之能力，事實上應欠缺意思能力而不能有效的意思
        表示。
　　　⑵觀之市立醫院於102年7月15日就黃水成之身心障礙狀況
        ，開立之農民健康保險身心障礙診斷書（下稱102年7月
        15日農保診斷書），其「神經障礙」、「認知狀態」處
        ，經醫師邱律諳勾選「記憶思考能力喪失」及「現實判
        斷力障礙」，有102年7月15日農保診斷書影本1份在卷
        可按（參見本院卷卷二第149頁、第150頁）。足見黃水
        成於102年7月15日市立醫院開立農保診斷書時，其記憶
        思考能力業已喪失。又黃水成於102年7月15日市立醫院
        開立102年7月15日農保診斷書時，記憶思考能力既已喪
        失，現實判斷力亦有障礙，亦應不具辨識及預見其行為
        可能發生如何效果之能力，事實上亦應欠缺意思能力而
        不能有效的意思表示。至102年7月15日農保診斷書內「
        神經障礙」、「意識狀態」處，雖經醫師邱律諳勾選「
        正常」，惟參諸鑑定證人邱律諳於本院言詞辯論時證稱
        ：此處（按：指102年7月15日農保診斷書內「神經障礙
        」、「意識狀態」處）之意識狀態正常，係代表醒著等
        語（參見本院卷卷二第327頁），可知102年7月15日農
        保診斷書內「神經障礙」、「意識狀態」處，雖經醫師
        邱律諳勾選「正常」，惟該部分勾選，僅涉及黃水成當
        時是否醒著之認定，而不涉及黃水成當時有無記憶思考
        及現實判斷能力之認定，附此敘明。
　　　⑶觀諸市立醫院104年1月8日鑑定報告第三部分「身體功能
        及結構之鑑定」、「神經系統構造及精神、心智功能」
        、「b.164高階認知功能」處，經邱律諳醫師，勾選「b
        164.3：因目標導向相關的執行功能困難，幾乎在所有
        的領域都無法獨立維持功能」等語，有104年1月8日鑑
        定報告影本1份在卷可按（參見本院卷卷二第87頁）。
        復酌以鑑定證人邱律諳醫師於本院言詞辯論時，證稱：
        高階認知功能檢查又為執行功能，分為四大領域，第一
        為動作轉換，第二為抑制控制，第三為思考靈活度，第
        四為歸類能力，僅須4個領域均出現障礙，即會評估為b
        164.3，此為新制，舊制則為b164.4。前述4個領域有標
        準之評估方式，第一個領域動作轉換之檢測，係以拳、
        切、拍3個動作交替轉換，視受測人能否做出；如受測
        人不能做出，即有障礙；乃央請受測人模仿伊之動作。
        第二個領域抑制控制，係先請受測人觀看伊之手指頭，
        伊移動手指頭時，央請受測人不要觀看伊之手指頭，惟
        可觀看其他處所，受測人如不能做出，即有障礙。第三
        個領域思考靈活度，係央請病人背誦家中電話號碼，順
        著唸出以後，再倒著背誦。第四個領域歸類能力，則係
        央請病人1分鐘內講出五種4隻腳之動物。第三、四個領
        域僅須需人提醒或不能做出，即有障礙等語（參見本院
        卷二第325頁）。足見市立醫院於104年1月8日對於黃水
        成為鑑定時，黃水成並不能依醫師之指示，做出拳、切
        、拍3個動作交替轉換，亦不能以自己之意志控制自己
        視線所在之處，且已無記憶家中電話號碼及歸納之能力
        。　　　　
　　　⑷細繹黃水成於市立醫院病歷，可知黃水成於104年6月16
        日、9月8日、12月1日、105年2月23日、5月17日、6月7
        日、8月9日、11月1日、106年1月24日、4月18日、7月1
        1日、10月3日前往市立醫院門診時，邱律諳醫師就其意
        識狀態，均記載「E4V4M6」，此觀諸卷附黃水成於104
        年6月16日、9月8日、12月1日、105年2月23日、5月17
        日、6月7日、8月9日、11月1日、106年1月24日、4月18
        日、7月11日、10月3日門診病歷表內「consciousness
        （按：中文翻識為意識，或意識狀態）」欄內「GCS」
        （按：GCS，即Glasgow Coma Scale之簡寫，中文翻譯
        為格拉斯哥昏迷量表）處之記載自明，有黃水成於前揭
        時日之市立醫院門診病歷表影本各1份在卷可稽（參見
        本院卷卷一第124頁、第125頁、第127頁、第129頁、第
        130頁、第132頁、第134頁、第137頁、卷二第357頁、
        第363頁、第369頁、第375頁）。參以醫師邱律諳於意
        識狀態欄記載「E4V4M6」，表示主動地睜開眼睛、對人
        、時、地問題雖可應答，惟答非所問、可依指令做出正
        確動作，此觀諸市立醫院於108年11月5日南市醫字第10
        80000903號函文所附邱律諳醫師出具之就診記錄說明中
        對於105年門診記錄關於「E4V4M6」記載之說明，即可
        明瞭（參見本院卷卷一第331頁）。足見黃水成於104年
        6月16日起至106年10月3日止，前往市立醫院門診時，
        對於人、時、地問題之回答，均有答非所問之情形。至
        黃水成於104年6月16日、9月8日、12月1日、105年2月2
        3日、5月17日、6月7日、8月9日、11月1日、106年1月2
        4日、4月18日、7月11日、10月3日門診病歷表內「cons
        ciousness」欄內「GCS」處前方，雖另記載「al-ert」
        等語，惟市立醫院門診紀錄中記載之「consciousness
        ：alert」，僅表示病患可對週遭環境之刺激有所反應
        ，有所意識；在評估腦中風病患時，意識清醒僅代表病
        患可理解口語指令並做出正確的回應或動作，市立醫院
        認為以目前有限之臨床資訊，並無足夠之佐證足以判斷
        黃水成是否有辨識及預見其行為可能發生如何效果之能
        力，有市立醫院108年3月7日南市醫字第1080000136號
        函文所附就診紀錄說明1份在卷可按（參見本院卷卷一
        第121頁），可知前揭部分之記載，僅涉及黃水成可否
        對週遭環境之剌激有所反應，有所意識，並不涉及黃水
        成當時有無辨識及預見其行能可能發生如何效果能力之
        認定，併此敘明。　　　
　　　⑸至被告雖以前揭情詞置辯。惟查：
　　　　①印鑑證明書，僅能證明該印鑑證明書上所示之印鑑，
          為申請人向戶政事務所申請登記之印鑑，並不能證明
          申請登記印鑑之人於申請時，確有辨識及預見其行為
          可能發生如何效果之能力。又黃水成乃出於自由意識
          ，即非因被人施以強暴或脅迫而申請將系爭土地所有
          權應有部分二分之一，以贈與為原因移轉登記至被告
          名下，與黃水成為前揭行為時，有無辨識及預見其行
          為可能發生如何效果之能力，純屬二事，尚不能僅因
          黃水成出於自由意識而申請將系爭土地所有權應有部
          分二分之一，以贈與為原因移轉登記至被告名下，即
          謂黃水成為前揭行為時，確有辨識及預見其行為可能
          發生如何效果之能力。又按，檢察官所為處分，本無
          拘束民事訴訟之效力（最高法院108年度台上字第273
          7號裁定參照），自不得以原告對於被告提起刑事告
          訴之案件，業經臺南地檢署以107年度偵字第19900號
          不起訴處分書為不起訴之處分，嗣並經臺灣高等檢察
          署臺南檢察分署駁回原告再議之聲請、本院刑事庭駁
          回原告交付審判之聲請而確定，即謂黃水成就系爭土
          地所有權應有部分各二分之一為贈與之債權行為及所
          有權移轉登記之物權行為時，有辨識及預見其行為可
          能發生如何效果之能力。
　　　　②證人李珍儀於臺南地檢署107年度偵字第19900號偵查
          案件中雖證稱：「（問：印鑑變更流程？依規定要當
          事人親為？答：）正常程序是由當事人親為，要看身
          分證，問他一些問題，確定是他本人，之後登打在電
          腦上，印出後讓當事人簽名即可。在印鑑變更登記是
          要出示本人身分證，如果是委託案件的話，要出具委
          託書，我們也會問當事人問題，當事人如果看完覺得
          沒問題，我們就會列印收據，跟當事人收費」、「這
          件在印鑑變更證明上我有讓當事人簽名，上面的簽名
          是當事人簽的，旁邊的手機及聯絡電話應該是帶他來
          的家人填的。這件我們會問身分證字號、比照身分證
          上的相片，一般人辦印鑑證明時，我們會做條子，蓋
          上當事人的印章，用本子保留在戶政事務所，這件是
          戶政事務所找不到，所以他辦一個新的，就是上面比
          較小的章。這份證明是我先問他問題後，再把它列印
          下來，請他簽名，蓋他要變更的印章」、「（問：印
          鑑證明申請書呢？答：）這份證明書會隨著印鑑變更
          的部分一起印出來，目的中有不動產買賣，是我們從
          電腦中的選項，說出來給當事人聽，要他自己挑。因
          為目的不對的話，地政是沒辦法收的。這部分我確定
          是問過當事人後的答案。份數的部分要看當事人要幾
          份」、「因為當事人的簽名不是很好，我們才會問填
          他來的人，但是其他的內容，都是我問當事人後才登
          戴的」等語，詳細證述詢問黃水成之情形，有訊問筆
          錄影本1份在卷可按（參見本院卷卷一第349頁至第35
          1頁）。惟查，證人李珍儀證述之前揭內容，核與其
          最初為檢察官訊問，證稱：「〔問：（提示偵卷27、2
          8頁印鑑變更登記、證明申請書）有無印象？答：〕沒
          有，但是我確定有照SOP（按：即英文Standard Op-e
          ration Procedure之簡稱，意指標準作業程序）流程
          處理」等語，證述對於印鑑變更登記、證明申請書之
          申請已無印象等情，已有矛盾，此觀諸前揭訊問筆錄
          之記載自明（參見本院卷卷一第349頁），是證人李
          珍儀於偵查中證述之內容，是否確與事實相符，實有
          可疑，自難採信。
　　　　③證人陳秀方於本院言詞辯論時，雖證述：伊與黃水成
          交談並非十分久，伊見黃水成身體不好，僅簡單詢問
          黃水成：「歐吉桑，土地是否要過給你兒子」等語，
          黃水成陳稱欲過戶予兒子，女兒業已出嫁，黃水成並
          未於現場簽寫任何文件，伊未親眼見到黃水成簽寫任
          何文件，伊僅繕打文件，繕打之文件交予黃興南時，
          上面並無黃水成之簽名及印章之印文，嗣由黃興南等
          人自行送件等語（參見本院卷卷二第332頁、第333頁
          ）。惟查，證人陳秀方乃從業資產開發及地政士（按
          ：即俗稱土地代書）之工作，惟卻未因系爭土地之所
          有權移轉登記，收取任何費用，業據證人陳秀方於本
          院言詞辯論時證述在卷（參見本院卷卷二第331頁）
          ，足見證人陳秀方與被告黃興南應有相當之交情，則
          證人陳秀方於本院言詞辯論時所為之證言，不無偏頗
          迴護被告之可能。況且，依證人陳秀方所述，黃水成
          與其交談時，並無答非所問之情形，核與前述黃水成
          於104年6月16日起至106年10月3日止，前往市立醫院
          門診時，對於人、時、地問題之回答，均有答非所問
          之情形，亦有未合。是證人陳秀方於本院言詞辯論時
          所為之前揭證言，是否確與事實相符，實有可疑，亦
          難採憑。
　　　　④鑑定證人邱律諳醫師於本院言詞辯論時，證述：「（
          問：黃水成腦中風後，至最後1次就診時，復原狀況
          如何？答：）從一開始時病人的中風狀況很嚴重，到
          後來門診有進步很多，住院的時候一開始是嗜睡，不
          能配合指令，進步很多是進步到人是醒著，可以配合
          指令」、「（問：有無進步到可以對話溝通？答：）
          我指的溝通是指簡單的對話」等語，至多僅能證明黃
          水成經治療後，已復原至醒著，可以配合指令，並為
          簡單之對話，尚無從據以認定黃水成經治療後，業已
          復原至具有辨識及預見其行為可能發生如何效果之能
          力。　
　　　　⑤市立醫院106年10月19日說明雖記載「胸內陳長宏醫師
            此病人……於105年12月28日至12月30日住院治療，
          住院期間意識清楚，於106年1月6日回診時意識清楚
          」、「急診羅志威醫師  病患於民國105年12月28日
          至急診因咳血就診，於診療至住院過程意識皆清楚能
          自行表達」等語；市立醫院107年5月5日說明亦記載
          「105年12月28日至急診就診，由本人看診，……。當
          時人意識狀態清醒，話少，但可配合。  107/04/17 
          羅志威」、「病人於104年6月～105年12月間皆有在神
          經內科門診追蹤，其意識清醒但僅可理解問單的口語
          指令及回答簡短的詞句。  107/4/24  邱律諳」等語
          ，有市立醫院106年10月19日說明、市立醫院107年5
          月5日說明影本各1份在卷可稽（參見本院卷卷二第35
          1頁、第355頁）。惟參諸黃水成於104年6月16日、9
          月8日、12月1日、105年2月23日、5月17日、6月7日
          、8月9日、11月1日、106年1月24日、4月18日、7月1
          1日、10月3日前往市立醫院門診時，醫師邱律諳就其
          意識狀態，於「consciousness（按：中文翻譯為意
          識狀態）」欄，均記載「E4V4M6」等語；並酌以鑑定
          證人邱律諳醫師於本院言詞辯論時證稱：依據105年1
          1月1日門診記錄，當時病人意識清醒，所謂意識清醒
          非指能夠理解與其交談者談話之內容及意義，僅係指
          病人醒著等語（參見本院卷卷二第324頁）；且羅志
          威醫師就黃水成於105年12月28日急診之情形，於市
          立醫院107年5月5日說明中，亦改用「意識清醒」之
          用語，可知市立醫院106年10月19日說明中記載之「
          意識清楚」、「意識皆清楚」，及市立醫院107年5月
          5日說明中記載之「意識狀態清醒」、「意識清醒」
          ，應非針對黃水成有無辨識、預見及判斷能力所為之
          認定及敘述，尚不能據以認定黃水成於104年至106年
          間，已有辨識及預見其行為可能發生如何效果之能力
          。其次，由黃水成於市立醫院之病歷，可知黃水成於
          104年6月16日起至106年10月3日止，前往市立醫院門
          診時，對於人、時、地問題之回答，均有答非所問之
          情形，已如前述，被告抗辯黃水成於市立醫院之病歷
          ，足以證明黃水成自104年6月間起至106年1月6日止
          ，歷次前往市立醫院接受治療時，均意識清楚，可知
          黃水成於105年3、4月間申請印鑑、訂立贈與契約、
          辦理所有權移轉登記時，意識清楚等語，自無足取。
          　　　　　
　　　　⑥102年2月22日鑑定報告、104年1月8日鑑定報告，雖係
          申請外籍看護之文件，惟鑑定證人邱律諳均確實依診
          斷之結果記或勾選，業據鑑定證人邱律諳於本院言詞
          辯論時證述屬實（參見本院卷卷二第325頁），102年
          2月22日鑑定報告、104年1月8日鑑定報告，自非不得
          作為認定事實之證據。另外，市立醫院復健科於102
          年2月19日對於黃水成作成之系爭評估表，雖經人於
          「Communication（按：中文翻譯為溝通）」處，勾
          選「intact（按：中文翻譯為未受損）」等語（此部
          分之勾選，下稱系爭勾選），有系爭評估表影本1份
          在卷可按（參見本院卷卷一第95頁）。惟觀諸市立醫
          院復健科於102年2月，對於黃水成作成之訓練計畫初
          期評估；於102年5月，對於黃水成作成之訓練計畫中
          期評估，均經人於「Communication（按：中文翻譯
          為溝通）」處，勾選「impaired（按：中文翻譯為受
          損）」，有訓練計畫初期評估、訓練計畫中期評估影
          本各1份在卷可稽（參見本院卷卷一第219頁、第221
          頁），可知系爭勾選，應係誤載；退而言之，縱令系
          爭勾選，乃因勾選之人所為之判斷與制作前揭訓練計
          畫初期評估、訓練計畫中期評估之人所為之判斷不同
          所致，並非誤載；因觀諸系爭評估表，亦經人於「Me
          ntality：JOMAC〔按：中文翻譯為心理：認知功能評
          估，JOMAC為judgement （按：中文翻譯為判斷力）
          、orientation (按：中文翻譯為定向力)、memo-ry
          （按：中文翻譯為記憶力）、abstract thinking（
          按：中文翻譯為抽象思考、calculation（按：中文
          翻譯為計算能力）之縮寫〕處，勾選「impaired（按
          ：中文翻譯為受損）」，可知系爭勾選亦不代表黃水
          成辨識及預見其行為可能發生如何效果之能力，均未
          受損，是被告以系爭評估表內之系爭勾選，指摘102
          年2月22日鑑定報告、104年1月8日鑑定報告所載認知
          功能障礙之內容，自無足取。另黃水成在透過藥物與
          復健治療後，其認知功能雖有改善之可能，惟被告並
          未證據證明黃水成經藥物與復健治療，其認知功能業
          已改善至具備辨識及預見其行為可能發生如何效果之
          能力之情形，自難僅因黃水成在透過藥物與復健治療
          後，其認知功能有改善之可能，遽認黃水成經藥物與
          復健治療後，其認知功能業已改善至具備辨識及預見
          其行為可能發生如何效果之能力之情形。　
　　    ⑦父親年事已高，是否均會於生前分家，並辦理不動產
          所有權移轉登記，以免死後子女爭產，且僅贈與其子
          、是否均會因土地之移轉不課徵土地增值稅與贈與稅
          而於生前處分，並非必然，難謂現今社會確有被告所
          稱之社會常情存在；況且，縱令父親年事已高而於生
          前分家，並辦理所有權移轉登記，且僅贈與其子、因
          土地之移轉不課徵土地增值稅與贈與稅而為生前處分
          ，符合社會常情，與黃水成就贈與系爭土地應有部分
          各二分之一予被告之債權行為及所有權移轉登記之物
          權行為所為之意思表示，是否係在無意識或精神錯亂
          中所為，並無必然之關連，前揭社會常情，仍不足據
          為有利被告之認定。
　　　⑹綜上所述諸情參互以析，黃水成於102年2月20日市立醫
        院開立102年2月20日鑑定報告，於102年7月15日市立醫
        院開立102年7月15日農保診斷書時，既均不具辨識及預
        見其行為可能發生如何效果之能力，事實上應欠缺意思
        能力而不能有效的意思表示；其後，於104年1月5日市
        立醫院對於其為鑑定時，復不能依醫師之指示，做出拳
        、切、拍3個動作交替轉換，亦不能以自己之意志控制
        自己視線所在之處，且已無記憶家中電話號碼及歸納之
        能力；嗣於104年6月16日起至106年10月3日前往市立醫
        院門診時，對於人、時、地之簡單問題，又有答非所問
        之情形。復酌以鑑定證人邱律諳於本院言詞辯論時證稱
        ：黃水成一開始，中風狀況十分嚴重，後來門診時，進
        步至人係醒著，可以配合指示，溝通係指簡單對話等語
        （參見本院卷卷二第327頁），亦未證述黃水成經治療
        後，已復原至能與他人為內容較為複雜對話之狀態等情
        ，可認原告就其主張之事實已提出適當之證明；而被告
        雖否認原告之主張，惟未提出相當之反證，證明黃水成
        經治療後，已復原至具備辨識及預見其行為可能發生如
        何效果之能力，自應認原告主張黃水成就贈與系爭土地
        應有部分各二分之一予被告之債權行為及所有權移轉登
        記之物權行為所為之意思表示，係在無意識或精神錯亂
        中所為，尚堪信為真正。
  ㈡原告訴請確認黃水成與被告間就系爭土地所為之贈與契約關
    係不存在，有無理由？
　  1.按無行為能力人之意思表示無效。雖非無行為能力人，而
      其意思表示，係在無意識或精神錯亂中所為者，亦同，民
      法第75條定有明文。雖非法律上無行為能力人，惟其所為
      意思表示，係在無意識或精神錯亂中者，其對於自己行為
      或其效果，欠缺正常判斷、識別及預期之精神能力，即無
      從以自己獨立之意思表示為有效法律行為，故其所為意思
      表示之效力，與無行為能力人之行為並無區別，亦當然無
      效（最高法院105年度台上字第256號判決意旨可資參照）
      。　　
　  2.查，黃水成就贈與系爭土地應有部分各二分之一予被告之
      債權行為及所有權移轉登記之物權行為而為之意思表示，
      既係在無意識或精神錯亂中所為，已如前述，揆之前揭說
      明，自屬無效。又黃水成就贈與系爭土地應有部分各二分
      之一予被告之債權行為及所有權移轉登記之物權行為所為
      之意思表示，既屬無效，則原告訴請確認黃水成與被告間
      就系爭土地應有部分各二分之一之贈與關係不存在，即屬
      有據。
　㈢原告訴請被告應將就系爭土地所為之所有權移轉登記予以塗
    銷，有無理由？
　　1.按各公同共有人對於第三人，得就公同共有物之全部為本
      於所有權之請求。但回復公同共有物之請求，僅得為公同
      共有人全體之利益為之，此參諸民法第828條第2項準用同
      法第821條規定自明。準此，各公同共有人對於第三人，
      得就公同共有物之全部為本於所有權之請求。又所謂本於
      所有權之請求權，係指民法第767條第1項所定之物上請求
      權而言（最高法院28年渝上字第2361號判例關於民法第82
      1條所謂本於所有權之請求之闡述，可資參照）。
　　2.查，黃水成就贈與系爭土地應有部分各二分之一予被告之
      債權行為及所有權移轉登記之物權行為所為之意思表示，
      既屬無效，則系爭土地所有權應有部分各二分之一自未移
      轉予被告，系爭土地於黃水成死亡後，應仍為黃水成之繼
      承人黃邱寸及兩造公同共有。準此，原告主張依民法第82
      8條第2項準用同法第821條規定，本於民法第767條第1項
      規定，訴請被告將系爭土地所有權應有部分各二分之一所
      為之所有權移轉登記予以塗銷，即屬有據。
五、綜上所述，原告訴請確認黃水成與被告黃興隆間、黃水成與
    被告黃興南間，就系爭土地所有權應有部分各二分之一之贈
    與關係不存在，及依民法第828條第2項準用同法第821條規
    定，本於民法第767條第1項規定，訴請被告將系爭土地所有
    權應有部分各二分之一所為之所有權移轉登記予以塗銷，為
    有理由，應予准許。
六、本件事證已臻明確，兩造其餘爭點及攻擊防禦方法，經本院
    審酌後，認與判決之結果不生影響，無一一論述必要，附此
    敘明。
七、據上論結，本件原告之訴為有理由，依民事訴訟第78條、第
    85條第1項前段，判決如主文。
中    華    民    國   110    年    9     月    30    日
                  民事第五庭  法  官  伍逸康
以上正本係照原本作成。　　　　　　　　　
如不服本判決，應於送達後20日內，向本院提出上訴狀並表明上
訴理由，如於本判決宣示後送達前提起上訴者，應於判決送達後
10日內補提上訴理由書（須附繕本）。 　　　
中　　華　　民　　國　　110 　年　　9 　　月　　30　　日
　　　　　　　　　　　　　　　書記官  康紀媛